---
title: "Pipeline ROSMAP: Preparación de Datos Multi-Ómicos para Predicción de Alzheimer"
author: "Enrique Antonio Hernández Salvador"
date: "`r Sys.Date()`"
output:
  html_document:
    toc: true
    toc_depth: 3
    toc_float: true
    theme: flatly
    highlight: tango
    number_sections: false
---

```{r setup, include=FALSE}
knitr::opts_chunk$set(
  echo    = TRUE,
  message = TRUE,
  warning = FALSE,
  comment = "#>"
)
```

---

# Descripción del Proyecto

Este documento implementa el **pipeline completo de preparación de datos** del proyecto ROSMAP
(*Religious Orders Study and Memory and Aging Project*), un estudio longitudinal sobre envejecimiento
y enfermedad de Alzheimer que integra las cohortes ROS y MAP, liderado por el Rush Alzheimer's Disease Center de la Universidad de Rush en colaboración con instituciones como el Broad Institute del MIT y Harvard.

El objetivo es construir tres datasets de predicción independientes —**genes**, **metabolitos** y
**proteínas**— listos para ser usados con modelos de machine learning, integrando en cada uno las
variables clínicas objetivo que reflejan la neuropatología y el estado cognitivo de los donantes:

| Variable  | Descripción                                         | Tipo        |
|-----------|-----------------------------------------------------|-------------|
| `braaksc` | Estadio de Braak (carga de ovillos neurofibrilares) | Ordinal 0–6 |
| `ceradsc` | Puntuación CERAD (densidad de placas amiloides)     | Ordinal 1–4 |
| `cogdx`   | Diagnóstico cognitivo final                         | Ordinal 1–6 |

Las tres variables objetivo se obtienen de los datos clínicos longitudinales de ROSMAP y se
vinculan a cada modalidad ómica mediante identificadores de muestra. Su naturaleza ordinal las
hace adecuadas tanto para tareas de regresión como de clasificación.

El flujo de trabajo se divide en **4 bloques secuenciales e interdependientes**:

1. **Extracción y preparación del entorno:** descompresión del archivo fuente y verificación de integridad.
2. **Carga dinámica y mapeo de datasets:** recorrido recursivo de la estructura de carpetas y asignación semántica de cada fuente de datos.
3. **Integración clínica, limpieza e imputación:** vinculación de la información ómica con las variables objetivo, eliminación de muestras no etiquetadas y tratamiento de valores faltantes.
4. **Generación de datasets finales:** exportación de los 9 archivos CSV listos para modelado (3 modalidades × 3 targets).

---

# BLOQUE 1: Extracción y Preparación del Entorno

> **Propósito:** Descomprimir el archivo fuente `ROSMAP.tar`, detectar automáticamente la estructura
> de carpetas generada y realizar una lectura preliminar de cada modalidad ómica para confirmar
> que todos los archivos necesarios son accesibles antes de iniciar el procesamiento.

El archivo `ROSMAP.tar` contiene cuatro fuentes de datos principales organizadas en subdirectorios:
datos clínicos de donantes, residuales de expresión génica (formato RDS), datos de metabolómica
en formato CSV y datos de proteómica TMT preprocesados. La estructura interna del tarball puede
variar según su origen, por lo que se implementa una detección automática de la ruta base.

```{r block1-extraction}
# ==============================================================================
# BLOQUE 1: EXTRACCIÓN Y PREPARACIÓN DEL ENTORNO
# ==============================================================================

# Extrae el archivo solo si la carpeta destino no existe, evitando trabajo duplicado
tar_file <- "ROSMAP.tar"

if (!dir.exists("ROSMAP") && file.exists(tar_file)) {
  untar(tar_file)
  message("Archivo ROSMAP.tar extraído correctamente.")
}

# Detecta la ruta base según la estructura interna del tarball
if (dir.exists("ROSMAP/ROSMAP")) {
  base_path <- "ROSMAP/ROSMAP"
} else {
  base_path <- "ROSMAP"
}
message(paste("Ruta base detectada:", base_path))

# Rutas a cada fuente de datos, centralizadas para facilitar el mantenimiento
clinical_path <- file.path(base_path, "Donors_metadata/ROSMAP_clinical.csv")
genes_path    <- file.path(base_path, "Gene_expression/ROSMAP_RINPMIAGESEX_resids.rds")
metab_path    <- file.path(base_path, "Metabolomics/ROSMAP_assay_metabolomics_metadata.csv")
prot_path     <- file.path(base_path, "Proteomics/TMT/3.cleanDat.csv")

# Carga y verificación de los datos clínicos, eje central del pipeline
if (file.exists(clinical_path)) {
  clinical_data <- read.csv(clinical_path, header = TRUE, sep = ",")
  message("Datos clínicos cargados correctamente.")
  print(head(clinical_data))
} else {
  stop(paste("Error: No se encuentra el archivo clínico en:", clinical_path))
}

# Convierte los residuales génicos de RDS a CSV para homogeneizar el pipeline
if (file.exists(genes_path)) {
  genes_rds_obj  <- readRDS(genes_path)
  genes_csv_path <- file.path(base_path, "Gene_expression/RINPMIAGESEX_resids.csv")
  write.csv(genes_rds_obj, genes_csv_path, row.names = FALSE)
  message(paste("Conversión genes RDS → CSV completada:", genes_csv_path))
} else {
  warning(paste("Archivo de expresión génica no encontrado:", genes_path))
}

# Lectura preliminar de metabolómica y proteómica para confirmar accesibilidad
if (file.exists(metab_path)) {
  metabolomics_preview <- read.csv(metab_path)
  message(paste("Metabolómica accesible:", nrow(metabolomics_preview), "filas,",
                ncol(metabolomics_preview), "columnas."))
}

if (file.exists(prot_path)) {
  proteomics_preview <- read.csv(prot_path)
  message(paste("Proteómica accesible:", nrow(proteomics_preview), "filas,",
                ncol(proteomics_preview), "columnas."))
}

message("=== Bloque 1 finalizado correctamente. ===")
```

---

# BLOQUE 2: Carga Dinámica y Mapeo de Datasets

> **Propósito:** Recorrer recursivamente la carpeta ROSMAP y cargar cada archivo relevante en una
> lista nombrada (`datasets`), garantizando que todos los objetos se referencien con claves
> semánticas estables e independientes de la ruta física del sistema.

Este enfoque desacopla el código de la estructura de carpetas: si cambia el árbol de directorios,
basta con actualizar los patrones de detección dentro de la función. Cada fuente de datos recibe
una clave descriptiva en la lista resultante, lo que facilita el acceso posterior sin depender
de índices numéricos ni rutas absolutas.

Los seis archivos que el pipeline necesita son:

- **Datos clínicos** (`ROSMAP_clinical.csv`): identificadores y variables objetivo.
- **Residuales génicos** (`RINPMIAGESEX_resids.csv`): expresión génica ajustada por covariables.
- **Covariables génicas** (`ROSMAP_RINPMIAGESEX_covs.rds`): contienen el `projid` asociado a cada muestra génica.
- **Metabolómica Brain514** (`ROSMAP_Metabolon_HD4_Brain514_assay_data.csv`): plataforma Metabolon HD4.
- **Proteómica TMT limpia** (`3.cleanDat.csv`): matriz proteína × muestra ya preprocesada.
- **Tabla de traits proteómica** (`0.Traits-AGE_CENSORED.csv`): correspondencia `SampleID` ↔ `projid`.

```{r block2-loading}
# ==============================================================================
# BLOQUE 2: CARGA DINÁMICA Y MAPEO DE DATASETS
# ==============================================================================

# Recorre el árbol de directorios y asigna cada archivo a una clave semántica
load_rosmap_datasets <- function(directory) {

  all_files    <- list.files(path = directory, recursive = TRUE, full.names = TRUE)
  datasets_tmp <- list()

  for (file_path in all_files) {

    if (grepl("ROSMAP_clinical\\.csv$", file_path)) {
      datasets_tmp[["clinical_data"]] <- read.csv(file_path)

    } else if (grepl("RINPMIAGESEX_resids\\.csv$", file_path)) {
      datasets_tmp[["genes_residuals"]] <- read.csv(file_path)

    } else if (grepl("ROSMAP_RINPMIAGESEX_covs\\.rds$", file_path)) {
      datasets_tmp[["genes_covariates"]] <- readRDS(file_path)

    } else if (grepl("ROSMAP_Metabolon_HD4_Brain514_assay_data\\.csv$", file_path)) {
      datasets_tmp[["metabolomics_data"]] <- read.csv(file_path)

    } else if (grepl("3\\.cleanDat\\.csv$", file_path)) {
      datasets_tmp[["proteomics_data"]] <- read.csv(file_path)

    } else if (grepl("0\\.Traits-AGE_CENSORED\\.csv$", file_path)) {
      datasets_tmp[["proteomics_traits"]] <- read.csv(file_path)
    }
  }

  return(datasets_tmp)
}

# Requiere que base_path haya sido definido en el Bloque 1
if (!exists("base_path")) {
  stop("Error: 'base_path' no encontrada. Ejecuta primero el Bloque 1.")
}

datasets <- load_rosmap_datasets(base_path)
message(paste("Datasets cargados:", paste(names(datasets), collapse = ", ")))

# Verifica que las tres variables objetivo están presentes en los datos clínicos
if ("clinical_data" %in% names(datasets)) {
  target_vars   <- c("braaksc", "ceradsc", "cogdx")
  found_targets <- target_vars[target_vars %in% colnames(datasets$clinical_data)]
  message(paste("Variables objetivo encontradas:", paste(found_targets, collapse = ", ")))
  print(colnames(datasets$clinical_data)[1:15])
} else {
  stop("Error: El dataset clínico no se cargó correctamente.")
}

message("=== Bloque 2 finalizado correctamente. ===")
```

---

# BLOQUE 3: Integración Clínica, Limpieza e Imputación

> **Propósito:** Vincular cada dataset ómico con las variables clínicas mediante el identificador
> de muestra correspondiente, eliminar registros sin etiqueta en las variables objetivo e imputar
> la media aritmética en los predictores numéricos con valores faltantes.

Cada modalidad ómica utiliza un identificador de muestra diferente y tiene un formato de origen
distinto, por lo que la integración clínica se realiza de forma específica para cada una. Tras
la integración, las tres plataformas pasan por el mismo protocolo de control de calidad.

## 3.1 Dataset de Genes

La expresión génica no contiene un identificador de donante en sus propias columnas: las filas
están alineadas posicionalmente con el archivo de covariables (`genes_covariates`), que sí
incluye el campo `projid`. La integración consiste en transferir ese identificador por posición
y después realizar un *merge* con los datos clínicos.

```{r block3-genes}
# ==============================================================================
# BLOQUE 3.1: INTEGRACIÓN CLÍNICA — GENES
# ==============================================================================

clinical_data <- datasets$clinical_data
genes_data    <- datasets$genes_residuals
genes_covs    <- datasets$genes_covariates

# Transfiere projid desde las covariables al dataset génico por alineación posicional
genes_data$projid <- genes_covs$projid

# Reduce los datos clínicos a los campos estrictamente necesarios
clinical_subset <- clinical_data[, c("projid", "individualID", "braaksc", "ceradsc", "cogdx")]

# Une las etiquetas clínicas al dataset génico por projid
genes_data <- merge(clinical_subset, genes_data, by = "projid")

message(paste("Dataset genes integrado:", nrow(genes_data), "muestras,",
              ncol(genes_data), "columnas."))

# Checkpoint intermedio para depuración
write.csv(genes_data, "genes_clinical_integrated.csv", row.names = FALSE)
```

## 3.2 Dataset de Metabolitos

Los datos de metabolómica utilizan `individualID` como identificador de muestra, a diferencia
de `projid` usado en genes. Ambos campos están presentes en los datos clínicos de ROSMAP,
por lo que el *merge* se realiza directamente sobre `individualID`.

```{r block3-metabolites}
# ==============================================================================
# BLOQUE 3.2: INTEGRACIÓN CLÍNICA — METABOLITOS
# ==============================================================================

clinical_data    <- datasets$clinical_data
metabolites_data <- datasets$metabolomics_data

clinical_subset <- clinical_data[, c("projid", "individualID", "braaksc", "ceradsc", "cogdx")]

# Une por individualID, identificador nativo de la plataforma metabolómica
metabolites_data <- merge(clinical_subset, metabolites_data, by = "individualID")

message(paste("Dataset metabolitos integrado:", nrow(metabolites_data), "muestras,",
              ncol(metabolites_data), "columnas."))

head(metabolites_data[, 1:8])

# Checkpoint intermedio para depuración
write.csv(metabolites_data, "metabolites_clinical_integrated.csv", row.names = FALSE)
```

## 3.3 Dataset de Proteínas

La proteómica TMT tiene formato **proteína × muestra** (filas = proteínas, columnas = muestras
identificadas por `SampleID`), el inverso de los otros datasets. La integración requiere tres pasos:
primero construir la tabla de correspondencia `SampleID` ↔ `projid` a partir del archivo de traits,
luego transponer la matriz de proteínas para obtener el formato **muestra × proteína**, y finalmente
unir ambas tablas por `SampleID`.

```{r block3-proteins}
# ==============================================================================
# BLOQUE 3.3: INTEGRACIÓN CLÍNICA — PROTEÍNAS
# ==============================================================================

traits_data   <- datasets$proteomics_traits
clinical_data <- datasets$clinical_data
proteins_data <- datasets$proteomics_data

# Construye la tabla de correspondencia SampleID → projid → variables clínicas
sample_mapping <- traits_data[, c("SampleID", "projid")]
sample_mapping <- merge(
  sample_mapping,
  clinical_data[, c("projid", "individualID", "braaksc", "ceradsc", "cogdx")],
  by = "projid"
)

# Transpone la matriz: de [proteínas × muestras] a [muestras × proteínas]
# La columna 'X' contiene los nombres de proteína y pasa a ser cabecera de columnas
proteins_t           <- as.data.frame(t(proteins_data[, -1]))
colnames(proteins_t) <- proteins_data$X
proteins_t$SampleID  <- rownames(proteins_t)

# Une la tabla de correspondencia con la matriz transpuesta por SampleID
proteins_data <- merge(sample_mapping, proteins_t, by = "SampleID")

# Reordena: identificadores y variables objetivo primero, proteínas a continuación
id_cols       <- c("projid", "individualID", "SampleID", "braaksc", "ceradsc", "cogdx")
protein_cols  <- setdiff(colnames(proteins_data), id_cols)
proteins_data <- proteins_data[, c(id_cols, protein_cols)]

message(paste("Dataset proteínas integrado:", nrow(proteins_data), "muestras,",
              ncol(proteins_data), "columnas."))
```

## 3.4 Limpieza e Imputación de los Tres Datasets

Una vez integrados, los tres datasets pasan por el mismo protocolo de control de calidad.
Los criterios aplicados son:

1. **Exclusión de muestras sin etiqueta clínica:** las filas con `NA` en cualquiera de las tres variables objetivo se eliminan, ya que no pueden usarse en entrenamiento supervisado.
2. **Filtrado de predictores sin varianza:** las columnas con un único valor distinto (varianza cero) no aportan capacidad discriminativa y se descartan.
3. **Imputación por la media:** los valores faltantes en predictores numéricos se sustituyen por la media de la columna. Las columnas enteramente `NA` se eliminan.

Al término de este bloque los tres datasets están completamente libres de valores nulos (`NA`) y listos para
ser exportados como archivos de entrada para los modelos.

```{r block3-cleaning}
# ==============================================================================
# BLOQUE 3.4: LIMPIEZA E IMPUTACIÓN
# ==============================================================================

clean_dataset <- function(df) {

  # Columnas que no son predictores y deben quedar intactas
  metadata_cols <- c("projid", "individualID", "SampleID", "PARENT_SAMPLE_NAME",
                     "SAMPLE_TYPE", "braaksc", "ceradsc", "cogdx")

  # 1. Elimina muestras sin etiqueta clínica en las variables objetivo
  target_vars <- c("braaksc", "ceradsc", "cogdx")
  df <- df[complete.cases(df[, target_vars[target_vars %in% colnames(df)]]), ]

  # 2. Procesa cada predictor numérico
  predictor_cols <- setdiff(colnames(df), metadata_cols)

  for (col in predictor_cols) {
    df[[col]] <- as.numeric(as.character(df[[col]]))

    # Elimina columnas con varianza cero (un único valor distinto)
    if (length(unique(na.omit(df[[col]]))) <= 1) {
      df[[col]] <- NULL
      next
    }

    # Imputa valores faltantes con la media; elimina la columna si es todo NA
    if (any(is.na(df[[col]]))) {
      col_mean <- mean(df[[col]], na.rm = TRUE)
      if (is.nan(col_mean)) {
        df[[col]] <- NULL
      } else {
        df[[col]][is.na(df[[col]])] <- col_mean
      }
    }
  }

  return(df)
}

genes_data       <- clean_dataset(genes_data)
metabolites_data <- clean_dataset(metabolites_data)
proteins_data    <- clean_dataset(proteins_data)

# Comprueba la ausencia total de NA tras la limpieza
na_check <- sapply(
  list(Genes = genes_data, Metabolitos = metabolites_data, Proteinas = proteins_data),
  function(df) any(is.na(df))
)

message("Resumen de dimensiones tras el control de calidad:")
message(sprintf("- Genes:       %d muestras x %d variables", nrow(genes_data),       ncol(genes_data)))
message(sprintf("- Metabolitos: %d muestras x %d variables", nrow(metabolites_data), ncol(metabolites_data)))
message(sprintf("- Proteínas:   %d muestras x %d variables", nrow(proteins_data),    ncol(proteins_data)))
```

---

# BLOQUE 4: Generación de Datasets Finales

> **Propósito:** Exportar los 9 archivos CSV listos para modelado, uno por cada combinación de
> modalidad ómica (genes, metabolitos, proteínas) y variable objetivo (braaksc, ceradsc, cogdx).
> Cada archivo contiene únicamente los predictores de su modalidad y el valor numérico del target,
> redondeados a 6 decimales para homogeneidad.

Los archivos integrados y limpios de cada modalidad se guardan primero en `dataset_predictors/`
como punto de entrada documentado y reutilizable. A partir de ellos se generan los 9 archivos
finales en `dataset_omics/`, la carpeta que consume directamente el pipeline de modelado.

```{r block4-final-datasets}
# ==============================================================================
# BLOQUE 4: GENERACIÓN DE DATASETS FINALES
# ==============================================================================

# Guarda los datasets integrados y limpios como archivos de entrada documentados
input_dir <- "dataset_predictors"
if (!dir.exists(input_dir)) dir.create(input_dir, recursive = TRUE)

write.csv(genes_data,       file.path(input_dir, "p_genes.csv"),       row.names = FALSE)
write.csv(metabolites_data, file.path(input_dir, "p_metabolites.csv"), row.names = FALSE)
write.csv(proteins_data,    file.path(input_dir, "p_proteins.csv"),    row.names = FALSE)

# Carpeta de salida para los archivos listos para modelado
output_dir <- "dataset_omics"
if (!dir.exists(output_dir)) dir.create(output_dir, recursive = TRUE)

target_vars <- c("braaksc", "ceradsc", "cogdx")
omics_list  <- list(
  genes       = "p_genes.csv",
  metabolites = "p_metabolites.csv",
  proteins    = "p_proteins.csv"
)

# Metadatos que se excluyen del conjunto de predictores
cols_exclude <- c("projid", "individualID", "SampleID", "braaksc", "ceradsc", "cogdx", "PARENT_SAMPLE_NAME", "SAMPLE_TYPE",
"BATCH_209", "BATCH_305", "BATCH_400", "BATCH_402"
)

# Genera un CSV final por cada combinación ómica × target
process_final_dataset <- function(omic_name, input_csv, target_var) {

  input_path <- file.path(input_dir, input_csv)
  if (!file.exists(input_path)) return(NULL)

  df_raw <- read.csv(input_path)

  # Selecciona predictores y target
  predictor_cols <- setdiff(colnames(df_raw), cols_exclude)
  df_predictors  <- df_raw[, predictor_cols]
  target_values  <- as.numeric(df_raw[[target_var]])

  # Combina predictores y target en el dataset final
  df_final <- cbind(df_predictors, setNames(data.frame(target_values), target_var))

  # Redondea todas las columnas numéricas a 6 decimales
  df_final[] <- lapply(df_final, function(x) if (is.numeric(x)) round(x, 6) else x)

  # Exporta con nombre estandarizado: omica-target.csv
  output_filename <- paste0(omic_name, "-", target_var, ".csv")
  write.csv(df_final, file.path(output_dir, output_filename), row.names = FALSE, quote = FALSE)

  message(paste("Archivo generado:", output_filename,
                "| Predictores:", ncol(df_predictors),
                "| Target:", target_var))
}

message("Iniciando generación de datasets finales...")

for (omic in names(omics_list)) {
  for (tg in target_vars) {
    process_final_dataset(omic, omics_list[[omic]], tg)
  }
}

message("=== Pipeline completado: 9 archivos listos en 'dataset_omics/' ===")
```

---

# Resumen del Pipeline

```{r pipeline-summary, echo=FALSE}
# Pasos fijos del pipeline (bloques 1–3)
pipeline_steps <- data.frame(
  Bloque = c("1", "1", "2", "3", "3", "3"),
  Archivo = c(
    "Gene_expression/RINPMIAGESEX_resids.csv",
    "genes_clinical_integrated.csv / metabolites_clinical_integrated.csv",
    "— (lista `datasets` en memoria) —",
    "dataset_predictors/genes.csv",
    "dataset_predictors/metabolites.csv",
    "dataset_predictors/proteins.csv"
  ),
  Descripcion = c(
    "Conversión RDS → CSV de residuales génicos",
    "Checkpoints intermedios de integración clínica",
    "Todos los datasets en un objeto R estructurado",
    "Genes + clínica (limpios e imputados)",
    "Metabolitos + clínica (limpios e imputados)",
    "Proteínas + clínica (limpios e imputados)"
  ),
  stringsAsFactors = FALSE
)

# Archivos generados dinámicamente en el Bloque 4
output_dir_path <- "dataset_omics"
block4_files    <- data.frame(Bloque = character(), Archivo = character(), Descripcion = character())

if (dir.exists(output_dir_path)) {
  found_files <- list.files(output_dir_path, pattern = "\\.csv$", full.names = FALSE)

  if (length(found_files) > 0) {
    block4_files <- data.frame(
      Bloque      = "4",
      Archivo     = file.path(output_dir_path, found_files),
      Descripcion = "Dataset final: predictores + target (valor real, 6 decimales)",
      stringsAsFactors = FALSE
    )
  }
}

pipeline_summary <- rbind(pipeline_steps, block4_files)

knitr::kable(
  pipeline_summary,
  caption   = paste("Balance del Pipeline ROSMAP —", Sys.time()),
  col.names = c("Bloque", "Ruta del Archivo", "Descripción del Contenido")
)
```

---

*Documento generado automáticamente con R Markdown.  
Para reproducir el análisis, ejecutar los bloques en orden secuencial con `ROSMAP.tar`
en el directorio de trabajo.*
